---
title: "TFG"
author: "Noa Castro González"
date: "2024-04-05"
output: html_document
---

```{r setup, include=FALSE}
knitr::opts_chunk$set(echo = TRUE)
```


# Conjunto de datos de España


## Cargado de datos

```{r}
library(readr)
library(dplyr)
datos_salud <- read_delim("/Users/noa/Desktop/4º/TFG/datos_barometro_salud.csv", 
    delim = ";", escape_double = FALSE, trim_ws = TRUE)

```

## Eliminar columnas no relevantes.

```{r}

# Eliminar las últimas 54 columnas
datos_sin_ultimas_50 <- datos_salud[, -c((ncol(datos_salud) - 53):ncol(datos_salud))]

# Eliminar las primeras 5 columnas del resultado anterior
datos <- datos_sin_ultimas_50[, -c(1:5)]

#Eliminar pregunta 21 (solo aplica a una parte de la muestra):
datos = datos[,-48]

# Renombrar la columna P0_ccaa a P0
datos <- datos %>% 
  rename(P0 = P0_ccaa)
```



# Variables categóricas uni-respuesta


Separar las categóricas que no vienen subdivididas por respuesta que sólo aplican a parte de la muestra y ya codificadas por 0 y 1. Función creada para las variables posteriores categóricas que hay que recodificar.


```{r}
# Modificar la función crear_dummies para aceptar múltiples columnas
crear_dummies <- function(datos, columnas) {
  for (columna in columnas) {
    # Obtener los posibles valores distintos de NA de la columna
    valores <- unique(datos[[columna]])
    valores <- valores[!is.na(valores)]
    
    # Crear nuevas columnas para cada valor único de la columna
    nuevas_columnas <- matrix(NA, nrow = nrow(datos), ncol = length(valores),
                              dimnames = list(NULL, paste0(columna, "R", valores)))
    
    # Asignar 1 a las nuevas columnas cuando corresponda
    for (i in 1:length(valores)) {
      nuevas_columnas[, i] <- ifelse(datos[[columna]] == valores[i], 1, 0)
    }
    
    # Obtener índice de la columna original
    indice_original <- which(colnames(datos) == columna)
    
    # Combinar las nuevas columnas con el conjunto de datos original
    datos <- cbind(datos[, 1:indice_original], nuevas_columnas, datos[, (indice_original + 1):ncol(datos)])
    
    # Eliminar la columna original
    datos <- datos[, !colnames(datos) %in% columna]
  }
  
  return(datos)
}

```


```{r}

# Definir las variables especiales y las variables de respuesta unirespuesta
variables_especiales <- c("P37", "P58")

resto_variables_unirespuesta <- c("P0","P2","P3","P4","P5","P6","P7","P12","P13","P23","P24","P25","P27","P28","P29","P30","P31","P32","P33","P34","P35","P36","P39","P40","P56","P61","P77","P78","P79","P80","P81","P104")

# Concatenar ambos vectores para obtener variables_a_convertir
variables_a_convertir <- c(resto_variables_unirespuesta, variables_especiales)

# Búsqueda y reemplazo de valores "9" y "99" con NA en las variables
for (variable in resto_variables_unirespuesta[-1]) {
  datos[[variable]][datos[[variable]] %in% c("9", "99")] <- NA
}

# Aplicar la función para crear dummies a todas las variables definidas.
datos <- crear_dummies(datos, variables_a_convertir)
```



## Imputar los NAs

### Variables especiales
```{r}
#Crear una función que recodifique las variables: convierte en 0 los NAs.
recodificar_variables_dummy <- function(datos, variables) {
  for (variable in variables) {
    if (anyNA(datos[[variable]])) {
      datos[[variable]] <- ifelse(is.na(datos[[variable]]), 0, 1)
    }
  }
  return(datos)
}


# Obtener nuevamente todas las variables que contienen los prefijos del vector variables_especiales original
variables_especiales <- grep(paste(variables_especiales, collapse = "|"), names(datos), value = TRUE)


# Recodificar las variables que contienen los prefijos especificados
datos <- recodificar_variables_dummy(datos, variables_especiales)
```

Continuar con la imputación de NAs al final.



# Variables categóricas multirespuesta:


Encontrar las columnas que almacenan únicamente los valores Ns/Nc de las categóricas multirespuesta. Se tiene que eliminar: P10R99,P11R99,P22R9,P38R9,P57R9,P59R9,P60R12.

Crear un vector que las elimine.

```{r}
# Crear un vector con los nombres de las columnas que almacenan solo "Ns" o "Nc"
columnas_eliminar <- c("P10R99", "P11R99", "P22R9", "P38R9", "P57R9", "P59R9", "P60R12")

# Eliminar las columnas del conjunto de datos
datos <- datos[, !colnames(datos) %in% columnas_eliminar]
```


Configurar todas aquellas variables multirrespuesta para recodificar los NAs como 0.

```{r}
# Obtener las variables que comienzan con los prefijos especificados
variables_multirrespuesta <- grep("^P10|^P11|^P22|^P38|^P57|^P59|^P60", names(datos), value = TRUE)

# Recodificar las variables dummy en 1 y 0 para las variables seleccionadas
datos <- recodificar_variables_dummy(datos, variables_multirrespuesta)

```



# Variables discretas

```{r}
# Obtener todas las columnas del conjunto de datos
todas_columnas <- colnames(datos)

# Obtener las columnas que contienen dummies
columnas_dummies <- grep("^P[0-9]+R[0-9]+$", todas_columnas)

# Obtener las columnas discretas (no contienen dummies)
columnas_discretas <- todas_columnas[-columnas_dummies]
```

```{r}
# Iterar sobre las columnas discretas y reemplazar los valores "99" por NA
for (columna in columnas_discretas) {
  datos[[columna]][datos[[columna]] == "99"] <- NA
}

```



## Limpieza última de valores 

```{r}
# Ver las dimensiones del conjunto de datos
num_filas <- nrow(datos)
num_columnas <- ncol(datos)

# Calcular el porcentaje de valores vacíos en cada columna y fila
porcentaje_nulos_columnas <- colMeans(is.na(datos))
porcentaje_nulos_filas <- rowMeans(is.na(datos))

# Identificar las columnas con más del 50% de valores vacíos
columnas_con_valores_vacios <- names(porcentaje_nulos_columnas[porcentaje_nulos_columnas > 0.2])
filas_con_valores_vacios <- which(porcentaje_nulos_filas > 0.2)

# Mostrar resultados
cat("Número total de filas:", num_filas, "\n")
cat("Número total de columnas:", num_columnas, "\n")
cat("Columnas con más del 20% de valores vacíos:", columnas_con_valores_vacios, "\n")
cat("Número de filas con más del 20% de valores vacíos:", length(filas_con_valores_vacios), "\n")


# Eliminar las filas identificadas
datos <- datos[-filas_con_valores_vacios, ]

```



## Imputación de valores faltantes (uni-respuesta no especiales y discretas)

Se imputan con la moda las categóricas y con la mediana las discretas.

```{r}
# Identificar columnas con datos faltantes
columnas_faltantes <- colnames(datos)[colSums(is.na(datos)) > 0]

# Variables discretas con nulos
columnas_discretas_nulos <- intersect(columnas_faltantes, columnas_discretas)

# Variables categóricas con nulos
columnas_categoricas_nulos <- setdiff(columnas_faltantes, columnas_discretas_nulos)
```


```{r}
# Definir función para calcular la moda
Mode <- function(x) {
  unique_x <- unique(x)
  unique_x[which.max(tabulate(match(x, unique_x)))]
}


# Imputar valores faltantes con la moda para variables categóricas
for (col in columnas_categoricas_nulos) {
  moda <- Mode(datos[[col]])
  datos[[col]][is.na(datos[[col]])] <- moda
}

# Imputar valores faltantes con la mediana para variables discretas
for (col in columnas_discretas_nulos) {
  mediana <- median(datos[[col]], na.rm = TRUE)
  datos[[col]][is.na(datos[[col]])] <- mediana
}

```





## PCA

```{r}
# Cargar bibliotecas necesarias
library(FactoMineR)
library(factoextra)
library(gridExtra) # Necesaria para grid.arrange

# Seleccionar las columnas de interés para el PCA
datos_pca <- datos[, -c(222:231)]  # Excluir las columnas P60R1 a P60R10

# Realizar PCA en los datos
pca_result <- PCA(datos_pca, graph = FALSE)  # No mostrar gráficos por ahora, solo resultados


# Graficar PCA con puntos coloreados por P60R11 y visualizando diferentes combinaciones de dimensiones

pca_plot_1_2 <- fviz_pca_ind(pca_result, label="none",habillage=as.factor(datos$P60R11), axes = c(1, 2)) + scale_shape_manual(values=c(16, 16), labels = c("Enfermo", "Sano"))+ scale_color_manual(values=c("#92c5de","#FFCC99"), labels = c("Enfermo", "Sano")) +
  theme(legend.text = element_text(size = 10), legend.title = element_text(size = 12))


pca_plot_1_3 <- fviz_pca_ind(pca_result, label="none",habillage=as.factor(datos$P60R11), axes = c(1, 3)) + scale_shape_manual(values=c(16, 16), labels = c("Enfermo", "Sano"))+ scale_color_manual(values=c("#92c5de","#FFCC99"), labels = c("Enfermo", "Sano")) +
  theme(legend.text = element_text(size = 10), legend.title = element_text(size = 12))

pca_plot_1_4 <- fviz_pca_ind(pca_result, label="none",habillage=as.factor(datos$P60R11), axes = c(1, 4)) + scale_shape_manual(values=c(16, 16), labels = c("Enfermo", "Sano"))+ scale_color_manual(values=c("#92c5de","#FFCC99"), labels = c("Enfermo", "Sano")) +
  theme(legend.text = element_text(size = 10), legend.title = element_text(size = 12))

pca_plot_2_3 <- fviz_pca_ind(pca_result, label="none",habillage=as.factor(datos$P60R11), axes = c(2, 3)) + scale_shape_manual(values=c(16, 16), labels = c("Enfermo", "Sano"))+ scale_color_manual(values=c("#92c5de","#FFCC99"), labels = c("Enfermo", "Sano")) +
  theme(legend.text = element_text(size = 10), legend.title = element_text(size = 12))

# Organizar los gráficos en una sola figura
combined_plot <- grid.arrange(pca_plot_1_2, pca_plot_1_3, pca_plot_1_4, pca_plot_2_3, nrow = 2)

# Mostrar el gráfico combinado
print(combined_plot)

```





```{r}
# Calcular las cargas
loadings <- pca_result$var$coord


# Definir una función para obtener las variables más importantes para cada dimensión
get_top_variables <- function(loadings, n_top = 10) {
  top_vars <- list()  # Lista para almacenar las variables más importantes para cada dimensión
  
  # Iterar sobre las columnas de la matriz de loadings
  for (i in 1:ncol(loadings)) {
    # Obtener las cargas para la dimensión actual
    loading <- loadings[, i]
    
    # Ordenar las cargas por valor absoluto y obtener los índices de las más grandes
    top_indices <- order(abs(loading), decreasing = TRUE)[1:n_top]
    
    # Obtener los nombres de las variables correspondientes a los índices
    top_vars[[i]] <- rownames(loadings)[top_indices]
  }
  
  return(top_vars)
}

# Obtener las 10 variables más importantes para cada dimensión
top_variables <- get_top_variables(loadings)

# Mostrar las variables más importantes para cada dimensión
for (i in 1:length(top_variables)) {
  cat("Dimension", i, ":", paste(top_variables[[i]], collapse = ", "), "\n")
}

```
# Mini EDA

```{r}
library(ggplot2)
library(gridExtra)

# Contar la cantidad de hombres y mujeres
sexo <- data.frame(
  Genero = c("Mujeres", "Hombres", "Otro"),
  Cantidad = c(sum(datos$P2R1), sum(datos$P2R2), sum(datos$P2R3))
)

blank_theme <- theme_minimal()+
  theme(
  axis.title.x = element_blank(),
  axis.title.y = element_blank(),
  panel.border = element_blank(),
  panel.grid=element_blank(),
  axis.ticks = element_blank(),
  plot.title=element_text(size=14, face="bold")
  )

legend_title <- "Género"

grafico_sexo <- ggplot(sexo, aes(x="", y=Cantidad, fill=Genero)) +
  geom_bar(stat="identity", width=1, color="white") +  
  blank_theme +
  theme(axis.text.x=element_blank()) +
  coord_polar("y", start=0) +
  scale_fill_manual(legend_title,values=c("#92c5de", "#FFCC99","#FF9999")) +
  geom_text(aes(y = Cantidad/2 + c(0, cumsum(Cantidad)[-length(Cantidad)]),
                      label = Cantidad), size=5)




# Contar la cantidad de personas por tipo de trastorno
trastornos <- data.frame(
  Tipo_Trastorno = c("Depresion", "Ansiedad", "TOC", "Estres_Post", "Adic_Sustancias", "Adic_Sin_Sustancias", "Alimentacion", "TDAH", "Personalidad", "Otros_Trastornos", "Ninguno"),
  Cantidad = c(sum(datos$P60R1), sum(datos$P60R2), sum(datos$P60R3), sum(datos$P60R4), sum(datos$P60R5), sum(datos$P60R6), sum(datos$P60R7), sum(datos$P60R8), sum(datos$P60R9), sum(datos$P60R10), sum(datos$P60R11))
)

# Definir el orden deseado de los trastornos
orden_trastornos <- c("Depresion", "Ansiedad", "TOC", "Estres_Post", "Adic_Sustancias", "Adic_Sin_Sustancias", "Alimentacion", "TDAH", "Personalidad", "Otros_Trastornos", "Ninguno")

# Convertir la variable Tipo_Trastorno a factor con el orden deseado
trastornos$Tipo_Trastorno <- factor(trastornos$Tipo_Trastorno, levels = orden_trastornos)

# Crear gráfico de barras para la cantidad de personas por tipo de trastorno
grafico_trastornos <- ggplot(trastornos, aes(x = Tipo_Trastorno, y = Cantidad, fill = Tipo_Trastorno)) +
  geom_bar(stat = "identity", fill = c("#FF9999", "#92c5de", "#CCCCFF", "#FFCC99", "#99CC99", "#FF99CC", "#9999FF", "#CC9999", "#CCFF66", "#666699", "#999999")) +
  geom_hline(yintercept = seq(100, 600, by = 100), color = "gray", linetype = "dotted", alpha = 0.3, linewidth = 0.5) +
  scale_y_continuous(breaks = seq(0, 600, by = 100)) +
  theme(
    axis.text.x = element_text(size = 12, angle = 90, hjust = 0.5), 
    axis.title.x = element_text(size = 14), 
    legend.text = element_text(size = 10), 
    legend.title = element_text(size = 12),
    panel.background = element_rect(fill = "white", color = "black", linewidth = 0.5)
  ) +
  labs(title = "Personas por Tipo de Trastorno", x = "Tipo de Trastorno", y = NULL)


# Crear histograma para la edad de los entrevistados
grafico_edad <- ggplot(datos, aes(x = P1)) +
  geom_histogram(binwidth = 2, fill = "#92c5de",color = "black") +
  labs(title = "Distribución de Edad", x = "Edad", y = "Frecuencia") +
  theme(axis.text.x = element_text(size = 12, hjust = 0.5), 
    axis.title.x = element_text(size = 14),legend.text = element_text(size = 10), legend.title = element_text(size = 12), panel.background = element_rect(fill = "white", color = "black", size = 0.5))

# Contar cuántas personas han tenido problemas de salud mental en los últimos meses
problemas_salud_mental <- data.frame(
  Estado = c("Nunca", "Una sola vez", "De vez en cuando", "Con frecuencia", "Continuamente"), 
  Cantidad = c(sum(datos$P56R1),sum(datos$P56R2),sum(datos$P56R3),sum(datos$P56R4),sum(datos$P56R5))
)

# Definir el orden deseado de las categorías
orden_estados <- c("Nunca", "Una sola vez", "De vez en cuando", "Con frecuencia", "Continuamente")

# Convertir la variable Estado a factor con el orden deseado
problemas_salud_mental$Estado <- factor(problemas_salud_mental$Estado, levels = orden_estados)

# Crear gráfico de barras para la cantidad de personas con problemas de salud mental con el orden deseado
grafico_problemas <- ggplot(problemas_salud_mental, aes(x = Estado, y = Cantidad, fill = Estado)) +
  geom_bar(stat = "identity", fill = c("#FF9999", "#92c5de", "#CCCCFF", "#FFCC99", "#99CC99")) +
  labs(title = "Frecuencia de padecer problemas de Salud Mental", x = NULL, y = NULL) +
  theme(axis.text.x = element_text(size = 12, angle = 0, hjust = 0.5), 
    axis.title.x = element_text(size = 14),legend.text = element_text(size = 10), legend.title = element_text(size = 12),panel.background = element_rect(fill = "white", color = "black", size = 0.5))

# Mostrar los gráficos individualmente con leyendas más grandes
print(grafico_sexo)
print(grafico_trastornos)
print(grafico_edad)
print(grafico_problemas)
```




```{r}
# Carga las bibliotecas necesarias
library(ggplot2)
library(maps)
library(dplyr)
library(mapSpain)
library(sf)

# Selecciona las columnas de las comunidades autónomas
comunidades <- datos[, 1:18]

# Obtén el nombre de la comunidad autónoma
nombre_comunidad <- gsub("P0R", "", colnames(comunidades))

# Agrega una columna para identificar la comunidad autónoma
comunidades$COMUNIDAD_AUTONOMA <- nombre_comunidad[apply(comunidades, 1, which.max)]

# Selecciona la columna de personas enfermas
enfermos <- datos[, 232]

# Calcula el ratio de personas enfermas frente a sanas para cada comunidad autónoma
ratios <- cbind(comunidades, enfermos) %>%
  group_by(COMUNIDAD_AUTONOMA) %>%
  summarise(ratio_enfermos_sanos = sum(enfermos == 0) / sum(enfermos == 1), .groups = "drop")

# Reordena los ratios para que coincidan con el orden de las CCAA en el mapa
ratio_nuevo <- c(ratios$ratio_enfermos_sanos[1:3], ratios$ratio_enfermos_sanos[15], ratios$ratio_enfermos_sanos[8], ratios$ratio_enfermos_sanos[9:10], ratios$ratio_enfermos_sanos[4], ratios$ratio_enfermos_sanos[11], ratios$ratio_enfermos_sanos[6], ratios$ratio_enfermos_sanos[13:14], ratios$ratio_enfermos_sanos[5], ratios$ratio_enfermos_sanos[18], ratios$ratio_enfermos_sanos[7], ratios$ratio_enfermos_sanos[17], ratios$ratio_enfermos_sanos[16], 0, 0)

# Obtén las regiones de España
regions <- esp_get_ccaa(moveCAN = TRUE)

# Asegúrate de que la longitud de 'ratio_nuevo' coincida con el número de regiones
if(length(ratio_nuevo) != nrow(regions)) {
  stop("La longitud de 'ratio_nuevo' no coincide con el número de regiones en 'regions'")
}

# Agrega 'ratio_nuevo' a 'regions'
regions$ratio_nuevo <- ratio_nuevo

# Visualiza el mapa
ggplot(regions) +
  geom_sf(aes(fill = ratio_nuevo), color = "grey70", linewidth = .3) +
  scale_fill_gradientn(colors = hcl.colors(10, "Blues", rev = TRUE), n.breaks = 10, guide = guide_legend(title = "Ratio enfermo - sano"))
```










# DATOS FINALES

```{r}
# Escribir el conjunto de datos finales a un archivo CSV
write.csv(datos, "datos_finales.csv", row.names = FALSE)
```






